【裁判字號】    87,重上,302
【裁判日期】    900626
【裁判案由】    確認派下權不存在
【裁判全文】
台灣高等法院民事判決  八十七年度重上字第三○二號
      上  訴  人  丁○○
                  戊○○
                  甲○○
                  周江生
      上  訴  人  己○○
                  乙○○
      被  上訴人  丙○○
右當事人間確認派下權不存在事件，上訴人對於中華民國八十七年七月二十二日臺灣
臺北地方法院八十七年度訴字第三一七號第一審判決提起上訴，本院判決如左：
    主      文
原判決關於確認上訴人丁○○、戊○○、甲○○、己○○、乙○○與祭祀公業周元榮
、周元榮公榮文公、周元榮公、周榮文派下權不存在部分，及該部分訴訟費用之裁判
均廢棄。
右開廢棄部分，被上訴人在第一審之訴駁回。
第一審除確定部分外，及第二審訴訟費用由被上訴人負擔。
    事實及理由
一、被上訴人起訴主張：依據民國三十二年（即日據昭和十八年）台北地方法院單獨
    部和第一號和解調書記載「祭祀公業周元榮同周元榮公派下員」全員為四百四十
    一員，上訴人等及原審共同被告周滋林、周榮輝、周榮福等八人均非該和解調書
    所載派下員四百四十一員之後裔，自非該公業之派下員，竟朦混申報為該公業之
    派下員，並經台北市大安區公所編列為該公業之派下員，被上訴人為系爭四百四
    十一員派下員之後裔，為真正派下員，渠等冒充派下員之侵權行為，侵害被上訴
    人之權利，爰提起本件確認之訴，請求確認渠等與系爭公業派下權不存在。
二、上訴人等對被上訴人所提日據昭和時期和解調書內容之真正固不爭執（見原審卷
    一四一頁），惟以：該和解調書並未記載全部系爭公業之派下員，有漏列情事，
    上訴人等雖非該四百四十一員派下員之後裔，但均係系爭公業之派下員；況被上
    訴人並未舉證其為系爭公業之派下員，不得提起本件確認之訴等情，資為抗辯。
三、原審為被上訴人勝訴之判決，確認上訴人等及周滋林、周榮輝、周榮福與祭祀公
    業周元榮、周元榮公榮文公、周元榮公、周榮文派下權不存在。周滋林、周榮輝
    、周榮福並未聲明不服（此部分已告確定）；上訴人等上訴聲明請求廢棄原判決
    （關於不利於渠等之部分），並駁回被上訴人在第一審之訴；被上訴人則答辯聲
    明請求駁回上訴。
四、本件經依民事訴訟法第四百六十三條準用同法第二百七十條之一第一項第三款之
    規定，整理並協議簡化爭點及不爭執點後，兩造同意就言詞辯論時所陳述之事實
    及主張之法律關係為斷（見本院卷(二)六七頁）。
五、按積極確認之訴，祇須主張權利之存在者對於否認其主張者提起，當事人即為適
    格（最高法院六十年度台上字第四八一六號判例要旨參照）。同理，消極確認之
    訴，如原告主張其權利存在，並否認被告之權利，而提起確認被告權利不存在之
    訴，其當事人自亦為適格。本件被上訴人於原審起訴主張其對祭祀公業周元榮、
    周元榮公榮文公、周元榮公、周榮文有派下權，並否認上訴人等對該公業之派下
    權存在，其為原告之當事人自屬適格，合先敘明。
六、次按確認法律關係之訴，非原告有即受確認判決之法律上利益者，不得提起之，
    民事訴訟法第二百四十七條第一項前段定有明文；又該條所謂即受確認判決之法
    律上利益，須因法律關係之存否不明確，致原告在私法上之地位有受侵害之危險
    ，而此項危險得以對於被告之確認判決除去之者，始為存在（最高法院二十七年
    度上字第三一六號判例要旨參照）。是如被上訴人本身並非系爭公業派下者，縱
    上訴人等有冒充派下之情形，被上訴人在私法上之地位仍無受侵害之危險，即其
    權利要無受侵害可言，被上訴人執意請求確認上訴人等就系爭公業之派下權不存
    在，顯無受確認判決之法律上利益，而欠缺權利保護要件。查本件案外人周連枝
    曾以被上訴人為被告，提起確認被上訴人與祭祀公業周元榮、周元榮公榮文公、
    周元榮公、周榮文派下權不存在之訴，並獲勝訴判決確定，業經本院調閱原法院
    八十八年度訴更字第二四號卷宗查明無訛，有該案民事判決及確定證明書各一份
    附卷足稽（見本院卷(一)二二七─二七二頁），且為被上訴人所不爭執，揆諸上開
    法文及判例要旨所示，被上訴人本身既非系爭公業派下員，其提起本件確認上訴
    人等派下權不存在，即無受確認判決之法律上利益，而欠缺權利保護要件。從而
    被上訴人之請求，洵無理由，原審為上訴人敗訴之判決，自有未洽。上訴意旨指
    摘原判決此部分不當，求予廢棄改判，為有理由。爰由本院將原判決此部分廢棄
    改判如主文第二項所示。
七、兩造其餘主張、陳述及攻防方法並所提各項證據（例如關於上訴人等有無派下權
    部分），經逐一審酌，均無礙於前開論斷結果，爰無一一贅述必要，併此指明。
據上論結，本件上訴為有理由，依民事訴訟法第四百五十條、第七十八條，判決如主
文。
中      華      民      國    九十      年      六      月    二十六    日
                                民事第十六庭
                                    審判長法  官  阮  富  枝
                                          法  官  吳  光  釗
                                          法  官  闕  銘  富
右正本係照原本作成。
被上訴人如不服本判決，應於收受送達後二十日內向本院提出上訴書狀，其未表明上
訴理由者，應於提出上訴後二十日內向本院補提理由書狀（均須按他造當事人之人數
附繕本）上訴時應提出委任律師或具有律師資格之人之委任狀；委任有律師資格者，
另應附具律師及格證書及釋明委任人與受任人有民事訴訟法第四百六十六條之一第一
項但書或第二項（詳附註）所定關係之釋明文書影本。
中      華      民      國    九十      年      六      月    二十七    日
                                          書記官  許  麗  卿
附註：
民事訴訟法第四百六十六條之一（第一項、第二項）：
對於第二審判決上訴，上訴人應委任律師為訴訟代理人。但上訴人或其法定代理人具
有律師資格者，不在此限。
上訴人之配偶、三親等內之血親、二親等內之姻親，或上訴人為法人、中央或地方機
關時，其所屬專任人員具有律師資格並經法院認為適當者，亦得為第三審訴訟代理人
。


司法院資訊處製作；財團法人民間司法改革基金會備份。
